【裁判字號】    98,家上更(一),9
【裁判日期】    990209
【裁判案由】    給付扶養費
【裁判全文】
臺灣高等法院民事判決               98年度家上更(一)字第9號
上  訴  人  丙  ○   
法定代理人  乙○○   
訴訟代理人  黃正琪律師
被  上訴人  甲○○   

上列當事人間給付扶養費事件，上訴人對於民國97年5月9日臺灣
板橋地方法院第一審判決（97年度家訴字第27號）提起上訴，經
最高法院第一次發回更審，上訴人並為訴之追加，本院於99年1
月26日言詞辯論終結，判決如下：
    主  文
原判決廢棄。
被上訴人應給付上訴人新臺幣肆佰拾萬伍仟伍佰元。
第一、二審及發回前第三審之訴訟費用，均由被上訴人負擔。
。
    事實及理由
壹、程序方面
一、被上訴人經合法通知，未於言詞辯論期日到場，核無民事訴
    訟法第386條各款所列情形，爰依上訴人聲請，由其一造辯
    論而為判決。
二、次按，訴狀送達後，原告不得將原訴變更或追加他訴。但請
    求之基礎事實同一者，不在此限。此觀諸民事訴訟法第255
    條第1項第2款規定自明。又第二審訴之變更或追加，非經他
    造同意，不得為之。但第255條第1項第2款至第6款情形，不
    在此限。同法第446條第1項亦有明定。所謂請求之基礎事實
    同一者，係指變更或追加之訴與原訴之主要爭點有其共同性
    ，各請求所主張之利益在社會生活上，可認係屬同一或關聯
    之紛爭，而就原請求之訴訟及證據資料，於審理繼續進行時
    ，在相當程度範圍內具有同一性或一體性，得期待於後請求
    之審理予以利用，且無害於他造當事人程序權之保障，俾先
    後兩請求在同一程序得加以解決，避免重複審理，進而為一
    次解決紛爭。
三、經查，上訴人於本院準備程序時，追加基於被上訴人出具父
    母同意書（下稱系爭同意書）及兩造約定契約之法律關係為
    請求權基礎，核屬訴之追加。查上訴人於原審起訴時，即提
    出系爭同意書，並主張：伊於民國95年間申請英國之語言學
    校時，被上訴人已出具系爭同意書，願支付伊留學費用，當
    時雖因被上訴人不將款項寄入伊母帳戶，致未取得入學簽證
    ，被上訴人仍應依系爭同意書之承諾履行等語（分見原審板
    調字卷第5頁、第8頁、第9頁；原審家訴字卷第31頁；本院
    前審卷第51頁、第96頁至97頁）。基此以觀，上訴人追加系
    爭同意書之法律關係之訴，其訴訟及證據資料，與原起訴部
    分，有事實上之共通性與關聯性，原訴訟證據資料於追加之
    訴得繼續使用，自宜利用同一訴訟程序審理，藉以一次解決
    紛爭，俾符訴訟經濟之要求，且對被上訴人程序權之保障，
    亦無不利影響。是揆諸上開說明，上訴人追加之訴與原訴間
    之基礎事實既屬同一，則毋庸經被上訴人同意，即應予准許
    ，合先敘明。
貳、實體方面
一、上訴人主張：伊於86年1月間，隨父即被上訴人及母乙○○
    （下稱乙○○）至英國。嗣被上訴人因外遇而與乙○○分居
    ，並於89年間返台，乙○○與伊亦於90年間返臺。惟伊在臺
    失學已久，適英國劍橋學院（下稱劍橋學院）因伊之藝術天
    分而錄取，同時希望伊復學其他科目，乃建議半年先修課再
    進入G.C.S.E。而被上訴人返臺至今，年收入已達新臺幣（
    下同）千萬元以上，實有能力負擔伊至英國留學之費用。且
    伊依臺灣板橋地方法院（下稱板橋地院）93年度重家訴字第
    11號確定判決（被上訴人應按月給付伊及伊妹丁 ○各1萬750
    0元之扶養費，下稱前確定判決），對被上訴人聲請強制執
    行，僅取得約80萬元之扶養費。又伊於95年間申請英國之語
    言學校時，被上訴人已出具系爭同意書，並表明願支付伊留
    學費用，雖因被上訴人不將款項寄入乙○○帳戶，致伊未取
    得入學簽證，惟被上訴人依系爭同意書之承諾，仍應為履行
    。況伊業於97年7月11日喪失中華民國國籍，被上訴人更應
    給付伊自97年1月7日起至99年6月止留學英國之學費與生活
    費計433萬5500元，讓伊在英國享有正常之人生等情，爰依
    扶養義務之法律關係及系爭同意書之契約關係，請擇一為有
    利判決，而聲明：被上訴人應給付上訴人433萬5500元。
二、被上訴人則以：伊遭訴外人○○○○○○○○公司（下稱○○
    公司）資遣，現待業中，已無力支付上訴人至英國留學所
    需費用。又伊有工作時，即陸續寄錢給上訴人及丁 ○，並將
    款項匯入乙○○帳戶，僅未留下證據。另伊均依前確定判決
    支付上訴人扶養費，無須再支付上訴人上開扶養費。伊現在
    負債累累，尤無資力再支付上訴人該費用等語置辯，並聲明
    ：駁回上訴人之訴。
三、本件經原審判決上訴人於原審之訴駁回。上訴人不服原審判
    決提起上訴，本院前審判決駁回其上訴，經最高法院發回本
    院，上訴人為訴之追加，其聲明為：(一)原判決廢棄。(二)被上
    訴人應給付上訴人433萬5500元。被上訴人則聲明：上訴駁
    回。
四、兩造不爭執之事實（見本院98年10月22日準備程序筆錄，並
    依判決格式修正或刪減文句，或依爭點論述順序整理內容）
（一）前確定判決認定被上訴人應按月給付上訴人1萬7500元至
      成年止，其訴訟標的乃上訴人於該期間之扶養費請求權。
（二）依致伸公司通知書所載，被上訴人於97年8月31日為致伸
      公司資遣。
（三）上揭事實，並有兩造不爭執其形式真正（見本院同上筆錄
      ）之前確定判決影本、資遣通知書附卷可稽（分別見原審
      家訴字卷第10頁至第17頁、本院前審卷第116頁至第117頁
      ），自堪信為真實。
五、經本院於98年10月22日與兩造整理並協議簡化之爭點為（見
    本院上開筆錄，並依本院論述之先後與妥適，而調整其順序
    、內容）
（一）上訴人得否基於系爭同意書之契約關係而為請求？
  １、依系爭同意書內容所示，兩造是否成立贈與契約？
  ２、系爭同意書之性質如何？
（二）倘上訴人之請求有理由，得請求金額若干？
  １、學費多少？如何計算？
  ２、旅費多少？如何計算？
  ３、生活費多少？如何計算？
（三）本訴是否為前確定判決既判力所及？
（四）上訴人以民事訴訟法第397條情事變更原則為請求，是否
      可採？
六、茲就爭點分別論述如下
（一）上訴人得基於系爭同意書之契約關係而為請求。
  １、依系爭同意書內容及相關證據所示，兩造間業成立贈與契
      約關係。
    按父母為其未成年子女之法定代理人；而代理人於代理權
      限內，以本人名義所為之意思表示，直接對本人發生效力
      。前項規定，於應向本人為意思表示，而向其代理人為之
      者，準用之。民法第1086條第1項、第103條分別定有明文
      。又代理人非經本人之許諾，不得為本人與自己之法律行
      為，觀諸民法第106條規定亦明。職是，父母之一方與未
      成年子女為法律行為時，應僅由他方為未成年子女之法定
      代理人，應可確定。
    經查，上訴人係主張：系爭同意書之當事人為兩造，伊前
      往英國留學，經過被上訴人同意給付有關留學方面費用，
      而成立系爭同意書之契約關係；成立時間應為95年12月27
      日前後，但實際的成立時間無法確定等節（見本院卷第20
      頁），核與乙○○結稱：兩造成立系爭同意書之契約關係
      時，伊與被上訴人未見面，是伊打電話給被上訴人的；伊
      向被上訴人說：上訴人在英國算高中學齡，在臺灣沒有學
      籍，連國中都上不了，留學中心幫上訴人找學校，因為上
      訴人沒有成績，所以留學中心幫上訴人找學校很困難，最
      壞的打算是唸語文學校，語文學校唸一年，或許有成績可
      以申請學校，前提是一定要有財力證明；且留學中心告知
      ，一定要有財力證明可以支付，簽證才會通過，所以要被
      上訴人先寫系爭同意書，如果被上訴人不同意支付留學費
      用等，上訴人也不用找學校了；因為有系爭同意書，所以
      留學中心去幫上訴人找學校，一直都找不到，因為上訴人
      沒有成績，後來因劍橋學院看到上訴人的藝術天份，才錄
      取上訴人等語（見本院卷第20頁背面至第21頁）相符，並
      有系爭同意書附卷可憑（見原審板調字卷第8頁至第9頁）
      ，足見其主張非出於虛構，應堪採信。
    審諸被上訴人亦結稱：95年間伊剛到○○公司不久，乙○
      ○打電話給伊，說上訴人要去英國留學，要伊出具財力證
      明書，系爭同意書就是那時候簽的，與財力證明書簽的時
      間差不多；伊簽系爭同意書時，乙○○有告知伊，上訴人
      去英國要花多少錢，至於多少錢伊忘記了；伊同意支付系
      爭同意書所示之費用給上訴人去英國留學等語（見本院卷
      第15頁背面；第21頁至第22頁）以觀，益徵系爭同意書非
      僅係被上訴人對英國貿易文化辦事處為同意上訴人至英國
      留學之意思表示，尚包括被上訴人同意支付上訴人留學費
      用之意思表示合致內容。易言之，上訴人由乙○○為法定
      代理人，向被上訴人為「被上訴人提供上訴人至英國留學
      所需費用」之要約，而被上訴人向乙○○為承諾之意思表
      示，兩造間業已成立「被上訴人願意提供上訴人至英國留
      學所需費用」之契約關係，系爭同意書為該契約關係之文
      件內容等節，洵堪認定。
    關於系爭同意書之契約關係，究係成立於上訴人取得劍橋
      學院之前或之後，乙○○與被上訴人陳述之情節不一（見
      本院卷第21頁背面）。惟參諸被上訴人自承系爭同意書與
      其提出之財力證明書之時間相差不久；該財力證明書（見
      本院前審卷第100頁）記載之日期為95年12月25日，系爭
      同意書記載之日期則為95年12月27日（見本院前審卷第99
      頁）；劍橋學院之錄取通知則為96年12月10日發出（見本
      院卷第32頁）等情以觀，可見乙○○所述：被上訴人先簽
      系爭同意書，才找到劍橋學院等語（見本院卷第21頁背面
      ），應堪採信。
    至被上訴人雖稱：伊是被乙○○逼的，才同意支付系爭同
      意書所示之費用給上訴人去英國留學云云（見本院卷第22
      頁）。然於本院追問時，被上訴人仍稱：事實上伊有同意
      （支付系爭同意書所示之費用給上訴人去英國留學）等語
      。由此可見，被上訴人所謂乙○○「逼」的，應未達遭脅
      迫而為意思表示之強度。況被上訴人縱經乙○○脅迫而為
      意思表示，其除斥期間早已經過，被上訴人未撤銷其意思
      表示，亦不得再為撤銷，併此指明。
    綜此以觀，依系爭同意書內容、乙○○及被上訴人之陳述
      所示，兩造間應成立系爭同意書之契約關係，洵堪認定。
  ２、系爭同意書之契約關係之性質，應屬贈與契約。
    查系爭同意書之法律關係，其內容為被上訴人願負擔上訴
      人至英國留學期間所需費用，應屬贈與契約之性質，甚為
      明顯。
    被上訴人雖辯稱：伊遭○○公司資遣，無力支付上訴人至
      英國留學所需費用云云。然查，被上訴人於本院言詞辯論
      終結前，未提出證據證明「其經濟狀況顯有變更，如因贈
      與致其生計有重大之影響，或妨礙其扶養義務之履行」等
      情事，亦未拒絕系爭同意書之契約關係之履行。是其空言
      抗辯，自非可採。
（二）上訴人得基於系爭同意書之契約關係，向被上訴人請求之
      金額為433萬5500元。
  １、學費為433萬5500元。
    依被上訴人不爭執其形式真正（見本院卷第15頁背面）劍
      橋學院通知函所載學費及住宿費明細（見原審板調字卷第
      11頁、本院卷第31頁），上訴人得請求之費用包括：(1)A-
      cademic English Programme 2學期學費：4500英鎊×2＝
      9000英磅；(2)GCSE studies 6學期學費：6400英鎊×6＝3
      萬8400英磅；(3)住宿費共8學期：2400英鎊×8＝1萬9200
      英磅；(4)註冊費100英磅；合計6萬6700英磅，應可確定。
    又兩造於系爭同意書之契約關係討論時，並未約定給付之
      幣別等情，業據乙○○陳明在卷（見本院卷第34頁）。而
      系爭同意書之契約關係既為「被上訴人願意提供上訴人至
      英國留學所需費用」，而系爭同意書之契約關係成立時，
      上訴人尚未取得入學許可（見上（一）之１所載），則
      上訴人得向被上訴人請求之時點，當為其取得劍橋學院入
      學許可時，方為系爭同意書契約關係之兩造真意。準此，
      上訴人以96年12月10日英鎊兌換新臺幣之匯率為基準（見
      本院卷第51頁），並願以新臺幣65元兌換英鎊1元之匯率
      計算（見本院卷第57頁），自屬可取。因此，此部分費用
      為433萬5500元（計算式：66700×65＝4335500元）。
  ２、至原列爭點「旅費多少？如何計算？」「生活費多少？如
      何計算？」等部分，上訴人未計算為請求金額（見本院卷
      第28頁、第58頁），於茲不贅。
（三）系爭同意書之契約關係，非為前確定判決既判力所及。
  １、經查，系爭同意書載明「茲同意本人（被上訴人）之子女
      （姓名）丁 ○於（日期）2007年1月4日至2008年6月30日
      前往英國留學……旅英期間所需一切費用（包含旅費、生
      活費及學費）將由本人負責提供，並委託（名字）○○○
      ○乙○○負責本人子女在英國之一切事宜。」等語，顯與
      前確定判決認定之扶養費內容有間。再參諸上（一）之
      １、、所述，系爭同意書之契約關係成立之相關過
      程、目的等節以觀，益徵系爭同意書之契約關係，要與前
      確定判決認定被上訴人應按月給付上訴人1萬7500元至成
      年止之扶養費，應屬二事，至為明悉。
  ２、從而，系爭同意書之契約關係，非為前確定判決既判力所
      及，堪予認定，應無疑問。
（四）上訴人係依扶養義務之法律關係及系爭同意書之契約關係
      ，請本院擇一為有利判決（見本院卷第14頁背面）。而系
      爭同意書之契約關係，上訴人已獲全部勝訴之判決，故上
      訴人依扶養義務之法律關係為請求部分，即無論列之必要
      。因此，原列爭點「上訴人以民事訴訟法第397條情事變
      更原則為請求，是否可採？」部分，係屬上訴人依扶養義
      務之法律關係為請求時之爭點，亦無贅述之必要，附此指
      明。
七、綜上所述，上訴人主張兩造間成立系爭同意書之契約關係，
    應為可採，被上訴人各項抗辯，為無可取。從而，上訴人本
    於系爭同意書之契約之法律關係，請求被上訴人給付433萬
    5500元，為有理由，應予准許。原審未及審酌上訴人於本院
    所為之訴之追加之法律關係，而為上訴人敗訴之判決，尚有
    未洽。上訴意旨指摘原判決不當，求予廢棄改判，為有理由
    。爰由本院予以廢棄改判，如主文第2項所示。
八、本件事證已臻明確，至於未論述之爭點；兩造其餘之攻擊或
    防禦方法；未經援用之證據，經本院斟酌後，認為均不足以
    影響本判決之結果，自無一一詳予論駁之必要，併此敘明。
九、據上論結，本件追加之訴為有理由，依民事訴訟法第450條
    、第78條、第463條、第385條第1項前段，判決如主文。
中    華    民    國    99    年    2     月     9    日
                  民事第五庭    
                        審判長法  官  李錦美
                              法  官  黃雯惠        
                              法  官  鍾任賜  
正本係照原本作成。
如不服本判決，應於收受送達後20日內向本院提出上訴書狀，其
未表明上訴理由者，應於提出上訴後20日內向本院補提理由書狀
（均須按他造當事人之人數附繕本）上訴時應提出委任律師或具
有律師資格之人之委任狀；委任有律師資格者，另應附具律師資
格證書及釋明委任人與受任人有民事訴訟法第466條之1第1項但
書或第2項（詳附註）所定關係之釋明文書影本。
中    華    民    國    99    年    2     月     9    日
                                          
                              書記官  吳金來
附註：
民事訴訟法第466條之1（第1項、第2項）：
對於第二審判決上訴，上訴人應委任律師為訴訟代理人。但上訴
人或其他法定代理人具有律師資格者，不在此限。
上訴人之配偶、三親等內之血親、二親等內之姻親，或上訴人為
法人、中央或地方機關時，其所屬專任人員具有律師資格並經法
院認為適當者，亦得為第三審訴訟代理人。

司法院資訊處製作；財團法人民間司法改革基金會備份。
